ACORDAO-COMPLETO-2374807

ACÓRDÃO 2446/2019 ATA 39/2019 - PLENÁRIO

VISTO, relatado e discutido o agravo interposto pela empresa Sideral Linhas Aéreas Ltda. contra despacho que indeferiu seu pedido de ingresso nos presentes autos como terceira interessada.
ACORDAM os ministros do Tribunal de Contas da União, reunidos em sessão do Plenário, ante as razões expostas pela relatora, e com fundamento nos arts. 169, inciso V, e 289 do Regimento Interno do TCU, em:
9.1. conhecer do recurso para negar-lhe provimento;
9.2. encerrar o presente processo;
9.3. dar ciência desta decisão à recorrente e aos demais interessados.

Agravo interposto contra despacho que indeferiu pedido de ingresso de empresa como terceira interessada em autos de representação sobre possíveis irregularidades ocorridas na criação de empresa privada de logística para transporte aéreo de cargas.

Empresa Brasileira de Correios e Telégrafos.

3. Agravante: Sideral Linhas Aéreas Ltda. (CNPJ 10.919.908/0001-57).
3.1. Interessados: Azul Linhas Aéreas Brasileiras S.A. (CNPJ 09.296.295/0001-60) e Tribunal de Contas da União (CNPJ 00.414.607/0001-18).

13.1. Ministros presentes: José Mucio Monteiro (Presidente), Walton Alencar Rodrigues, Augusto Nardes, Raimundo Carreiro, Ana Arraes (Relatora), Bruno Dantas e Vital do Rêgo.
13.2. Ministro-Substituto convocado: Augusto Sherman Cavalcanti.
13.3. Ministros-Substitutos presentes: Marcos Bemquerer Costa e Weder de Oliveira.

ANA ARRAES

ministra Ana Arraes.

Cuidam os autos de representação da Secretaria de Fiscalização de Infraestrutura Hídrica, de Comunicações e de Mineração - SeinfraCom acerca de possíveis irregularidades na criação, pela Empresa Brasileira de Correios e Telégrafos - ECT, em parceria com a Azul Linhas Aéreas Brasileiras S.A. - Azul, de empresa privada de logística para transporte aéreo de cargas, cujo controle acionário seria da Azul (50,01%) .
Em 19/12/2018, ministro Raimundo Carreiro, atuando neste processo com fundamento no art. 28, inciso XVI, do Regimento Interno desta Corte de Contas, proferiu despacho, por meio do qual indeferiu pedido de ingresso como terceira interessada da Sideral Linhas Aéreas Ltda.
Nesta etapa processual, aprecia-se agravo interposto por essa empresa (peça 105) , com pedido de efeito suspensivo, com o seguinte teor:
"I. DAS RAZÕES DO AGRAVO
Em razão do pedido de habilitação formulado pela requerente, foi proferido despacho objeto do agravo, abaixo transcrito:
 (...) 13. No tocante ao pedido da empresa Sideral Linhas Aéreas Ltda. de ingresso como terceira interessada, de igual modo deve ser indeferido. 
14. A citada empresa alegou, em suma, que presta serviços para a Empresa Brasileira de Correios e Telégrafos (ECT) desde 2012, possuindo, atualmente, 7 (sete) contratos com a ECT e que tais contratos 'podem ser impactados pela aprovação da operação debatida nesta representação, como concorrente e como potencial fornecedora'. (grifo não é do original) 
15. O art. 6o da Resolução-TCU 36/1995, assim dispôs sobre a matéria:
'Art. 6o A habilitação de interessado em processo será efetivada mediante o deferimento, pelo Relator, de pedido de ingresso nos autos formulado por escrito e devidamente fundamentado. 
§ 1º O interessado deverá demonstrar em seu pedido, de forma clara e objetiva, razão legitima para intervir no processo ou a possibilidade de lesão a direito subjetivo próprio.  (NR) (Resolução no 78, de 12/12/1996, BTCU no 70/1996, DOU de 17/12/1996) . 
§ 2º O Relator indeferirá o pedido que não preencher os requisitos do parágrafo anterior.' (grifo nosso) 
16. Em primeiro lugar, a mera possibilidade aventada pela solicitante de impacto nos contratos que mantém com os Correios, sem maiores requisitos fundamentadores, não se enquadra no critério objetivo exigido pela norma antes transcrita. 
17. Além disso, pedido de igual natureza foi feito pela empresa Gol Linhas Aéreas S.A., tendo sido negado pela ministra Ana Arraes, por razão diversa da antes apontada, conforme trecho de seu despacho exarado em 18/5/2018 (peça 39) : 'Ante o exposto, decido: a) indeferir o ingresso nos autos da empresa Gol Linhas Aéreas S.A. na qualidade de interessada, dados os riscos associados às informações sigilosas e sensíveis tratadas.' 
 (...) 
19. À visto do exposto, decido: b) indeferir o pedido de ingresso como terceira interessada da Sideral Linhas Aéreas Ltda.; 
Após o cumprimento desta decisão, os autos deverão retornar ao gabinete da ministra-relatora Ana Arraes para exame de mérito.
	Com a devida vênia, a requerente possui direito subjetivo passível de ser afetado com a decisão do E. TCU, além do que já foi exposto, que atualmente é detentora de 72% do volume de transporte aéreo licitado pela Empresa Brasileira de Correios e Telégrafos - ECT, ainda há outros fatores que rechaçam a hipótese desta Agravante não ser considerada parte interessada no processo epigrafado, vejamos. 
	A logística dos Correios possui peculiaridades que é profundamente conhecida pela Agravante, pois a Empresa presta serviços para a Empresa Brasileira de Correios e Telégrafos - ECT, desde 2012, o que contribuirá para decisão final dessa r. Corte de Contas. 
	Ademais, é de bom alvitre esclarecer, que a Agravante presta serviços para os Correios com aeronaves exclusivas e totalmente adaptadas à exigência da Empresa Pública, não havendo espaço para migração de operações para outros nichos de transporte aéreo. Portanto, a aprovação da Operação importará na definitiva exclusão da demanda da ECT no mercado, e consequentemente o fim da Empresa Sideral, uma vez que haverá rescisão unilateral dos contratos administrativos por parte dos Correios, conforme disposto em contrato. 
	Atualmente a Sideral tem significativos investimentos no setor aéreo para atender aos Correios. Cerca de 95% do volume e receita do faturamento da Empresa advém dos contratos firmados com a ECT. Caso haja a concretização do negócio noticiado pelos Correios com a Azul, a Cia. Sideral será altamente prejudicada. 
	Resta claro, que não há clientes substitutos potenciais, caso a Agravante deixe de ser contratada pela ECT. 
	Portanto, eventual decisão favorável a Operação afetará direito subjetivo da Empresa Sideral Linhas Aéreas. Logo, a Agravante é parte legítima para figurar como terceira interessada nos termos da lei. 
II. DO PEDIDO 
	Diante do exposto, requer seja o presente agravo julgado procedente, a fim de que conceda à empresa Sideral Linhas Aéreas o direito de figurar como parte interessada nos autos do Processo TC Processo 000.452/2018-1, obtendo vista eletrônica dos autos sempre que entender necessário, bem como gozar das demais prerrogativas concedidas a toda parte interessada em processo que tramita no âmbito desse egrégio Tribunal de Contas da União."
Aprecia-se, igualmente, instrução da Secretaria de Fiscalização de Infraestrutura Hídrica, de Comunicações e de Mineração, a qual contou com a anuência de seu corpo dirigente (peças 140 e 141) :
"INTRODUÇÃO
1. 	Trata-se de proposta de representação formulada pela Secretaria de Fiscalização de Infraestrutura Hídrica, de Comunicações e de Mineração (SeinfraCom) acerca de possíveis irregularidades ocorridas na criação de empresa privada de logística para transporte aéreo de cargas pela Empresa Brasileira de Correios e Telégrafos (ECT) , em parceria com a Azul Linhas Aéreas Brasileiras S.A. (Azul) .
2. 	A instrução de peça 64, entre outras considerações, constatou, em relação à formação da parceria entre as duas empresas sem a utilização de procedimento licitatório, que a representação seria improcedente, 'tendo em vista estar caracterizada a observância dos requisitos constitucionais e legais, em especial os previstos no art. 28, § 3º, inciso II, da Lei 13.303/2016'.
3. 	Na Sessão de 20/3/2019, a Relatora, Ministra Ana Arraes, 'Diante das pertinentes ponderações apresentadas por meus pares (...) ', acolheu 'a proposta de conversão deste julgamento em diligência para aprofundamento do exame do feito, (...) ' (Voto, peça 132) .
4.	O Tribunal proferiu então a seguinte decisão (Acórdão 585/2019-TCU-Plenário, peça 129) :
9.1. converter o julgamento em diligência para que sejam analisadas pela unidade instrutiva, entre outros elementos necessários à manifestação sobre o mérito deste feito: 
9.1.1. as peças juntadas aos autos após o pedido de vista apresentado pelo ministro Bruno Dantas na sessão de 13 de fevereiro de 2019; 
9.1.2. a regularidade constitucional e legal do procedimento de seleção e dos critérios utilizados pela ECT para a escolha da empresa parceira na joint venture em exame, que resultou na indicação da Azul Linhas Aéreas Brasileiras S.A., considerando especialmente os princípios públicos que regem a matéria, tais como os da igualdade, isonomia, publicidade, economicidade, ampla competição, busca da melhor oportunidade de negócio, confrontando com os critérios que foram utilizados pela consultoria contratada para tal finalidade; 
9.1.3. as características particulares do parceiro escolhido - Azul Linhas Aéreas Brasileiras -, em comparação com as características dos demais parceiros potenciais, assim como a alegada inviabilidade de procedimento competitivo, a exemplo do chamamento público, previamente à seleção da empresa parceira, em face das disposições preconizadas no artigo 28, §3º, inciso II, da Lei nº 13.303/2016, devendo a unidade técnica apresentar as devidas justificativas, respaldadas em estudos técnicos e de logística, que demonstrem o acerto ou o desacerto da dispensa de licitação para o presente caso.
EXAME TÉCNICO
5. 	Em 5/4/2019, a ECT encaminhou o Ofício 6396671/2019-SEI-GEST-TRIB_SUPERIORES_DEJUR (peça 135) informando 'que houve o encerramento da negociação com a Azul Linhas Aéreas Brasileiras (Grupo Azul) , com vistas a constituição de uma Joint Venture no segmento de transporte aéreo e logística', razão pela qual vem comunicar 'a perda superveniente do objeto atinente' à presente Representação.
6. 	Ao final, conclui a ECT: 'ante o fato que não mais subsistir a criação, pela ECT, em parceria com a empresa Aérea Azul, de empresa de logística, vem requerer o arquivamento da TC Processo 000.452/2018-1, face à perda superveniente do objeto'.
7. 	Em anexo ao referido expediente, a ECT encaminhou a Carta 57/2019-Presi/CorreiosPar, de 3/4/2019, com o seguinte teor (peça 165, p. 3) :
1. (...) informe ao Conselho Administrativo de Defesa Econômica (CADE) e ao Tribunal de Contas da União (TCU) sobre o encerramento da negociação com a Azul Linhas Aéreas Brasileiras S/A (Grupo Azul) , com vistas a constituição de uma Joint Venture no segmento de transporte aéreo e logística. 
2. Os processos de fusões e aquisições são caracterizados pela complexidade e pelos riscos de não concretização da operação. A negociação, especialmente sobre a governança e o modelo de negócios entre os envolvidos foi uma etapa bastante crítica para a conclusão da operação, tendo sido insuperáveis as divergências negociais, de forma que trouxesse o conforto necessário à preservação dos interesses das Empresas. 
3. Em 27/3/2019 a Azul S/A publicou o fato relevante (anexo) e na mesma data a ECT se manifestou (também em anexo) , sobre a descontinuidade da criação da Joint Venture.
8. 	Consta do Fato Relevante divulgado pela empresa Azul S.A. (peça 135, p. 4) :
Azul e Correios Decidem Não Realizar Joint Venture de Transporte Aéreo de Carga (destacado no original) 
São Paulo, 27 de março de 2019 - Azul S.A., (...) , informa a sua decisão de não realizar um acordo comercial com os Correios referente à criação de uma empresa privada de solução de logística integrada. 
Em 2018, a receita da Azul Cargo Express apresentou crescimento recorde de 57%, significativamente maior do que a Companhia havia projetado em suas discussões iniciais com os Correios. Como resultado, a Companhia acredita que é de seu interesse ter flexibilidade para celebrar outros acordos comerciais mais favoráveis, assim como participar de futuros processos de licitação competitiva dos Correios para o transporte de cargas. A suspensão deste memorando de entendimentos não impacta as projeções financeiras da Azul para o ano de 2019.
9. 	No mesmo sentido, a ECT divulgou informação abaixo transcrita (peça 135, p. 5) : 
Brasília, 27/3/2019 - Em relação ao comunicado da Azul no Plantão de Notícias da BM&F BOVESPA, os Correios informam que a decisão de não realizar a joint venture foi de interesse de ambas as partes. 
Os Correios prezam pela transparência e eficiência de sua gestão, por isso todas as decisões tomadas pela diretoria visam o interesse público e a segurança jurídica e patrimonial da empresa. 
A estatal continua desenvolvendo, em parceria com a CorreiosPar, não apenas projetos alternativos ao transporte aéreo de cargas, mas também outras ações para otimizar a logística de entrega de cartas e encomendas, reduzir custos, gerar mais receita e melhorar o atendimento à população brasileira.
10. 	Registre-se que a presente representação foi formulada no intuito de examinar a ocorrência de possíveis irregularidades na criação de empresa privada de logística para transporte aéreo de cargas entre as duas empresas.
11. 	Diante do anúncio divulgado pela empresa Azul Linhas Aéreas, confirmado pela ECT, da 'decisão de não realizar um acordo comercial com os Correios referente à criação de uma empresa privada de solução de logística integrada', não há como proceder ao exame das questões postas no Acórdão 585/2019-TCU-Plenário. 
12. 	O anúncio de cancelamento da parceria, além de não permitir o exame dessas questões, caracteriza a perda de objeto da representação.
13. 	Em vista dessa circunstância, propõe-se o encerramento do presente processo, com fundamento no art. 169, inciso V, do Regimento Interno.
CONCLUSÃO
14. 	Trata-se de proposta de representação formulada por esta Secretaria acerca da ocorrência de possíveis irregularidades na criação de empresa privada de logística para transporte aéreo de cargas pela Empresa Brasileira de Correios e Telégrafos (ECT) , em parceria com a Azul Linhas Aéreas Brasileiras S.A. (Azul) .
15. 	Considerando o anúncio de cancelamento de realização da parceria entre as duas empresas, que era o objeto da representação, propõe-se o encerramento do presente processo com fundamento no art. 169, inciso V, do Regimento Interno.
PROPOSTA DE ENCAMINHAMENTO 
16.	Diante do exposto, submete-se à relatora, Ministra Ana Arraes, a seguinte proposta:
	I) conhecer da presente representação, satisfeitos os requisitos de admissibilidade previstos nos arts. 235 e 237, inciso VII, do RI-TCU, e no art. 103, § 1º, da Resolução-TCU 259/2014, c/c o art. 113, § 1º, da Lei 8.666/1993, para, no mérito, ante a perda de objeto, considerá-la prejudicada;
	II) encerrar o presente processo, com base no art. 169, inciso V, do Regimento Interno; 
	III) comunicar às partes e aos interessados o teor dessa decisão."
	É o relatório.

André Souza Viali (OAB/DF 57.350) e outros representando a Tam Linhas Aéreas S/A.; Herbert Milhomens de Vasconcelos (OAB/DF 29.585) e outros representando a Empresa Brasileira de Correios e Telégrafos; Carlos Alberto Rosal de Ávila (OAB/DF 55.905) e outros representando a Azul Linhas Aéreas Brasileiras S.A.; Letícia de Oliveira Araújo (OAB/DF 40.797) representando a Sideral Linhas Aéreas Ltda.

Procurador Rodrigo Medeiros de Lima.

REPRESENTAÇÃO. CRIAÇÃO DE EMPRESA PRIVADA DE LOGÍSTICA PARA TRANSPORTE AÉREO DE CARGAS PELA EMPRESA BRASILEIRA DE CORREIOS E TELÉGRAFOS E PELA AZUL LINHAS AÉREAS BRASILEIRAS S.A. POSSÍVEIS IRREGULARIDADES NA FORMAÇÃO DA JOINT VENTURE E EM SUA CONTRATAÇÃO DIRETA PELA ECT. AGRAVO CONTRA DECISÃO QUE INDEFERIU PEDIDO DE INGRESSO NOS AUTOS COMO TERCEIRO INTERESSADO. CONHECIMENTO. NÃO PROVIMENTO. ENCERRAMENTO.

REPRESENTAÇÃO (REPR)

Secretaria de Infraestrutura Hídrica, de Comunicações e de Mineração (SeinfraCOM).

Cuidam os autos de representação da Secretaria de Fiscalização de Infraestrutura Hídrica, de Comunicações e de Mineração - SeinfraCom acerca de possíveis irregularidades na criação, pela Empresa Brasileira de Correios e Telégrafos, em parceria com a Azul Linhas Aéreas Brasileiras S.A., de empresa privada de logística para transporte aéreo de cargas.
Em 19/12/2018, o ministro Raimundo Carreiro, atuando neste processo com fundamento no art. 28, inciso XVI, do Regimento Interno desta Corte de Contas - RITCU, proferiu despacho, por meio do qual indeferiu pedido de ingresso nos autos da empresa Sideral Linhas Aéreas Ltda. como terceira interessada.
Posteriormente, o Plenário do TCU prolatou o Acórdão 585/2019, convertendo o julgamento em diligência para que a unidade instrutiva realizasse nova análise das informações colacionadas, em especial das peças juntadas após 13/2/2019, bem como da regularidade constitucional e legal do procedimento de seleção e dos critérios utilizados pela ECT para a escolha da empresa parceira na joint venture em exame e das características particulares do parceiro escolhido em comparação com as dos demais parceiros potenciais, assim como da alegada inviabilidade de procedimento competitivo.
Estando os autos em exame na SeinfraCom, a Empresa Brasileira de Correios e Telégrafos encaminhou ofício comunicando a decisão conjunta das empresas envolvidas de encerrar a negociação com vistas à constituição da joint venture objeto deste processo.
Considerando que a presente representação foi autuada com o objetivo de avaliar possíveis irregularidades na criação dessa joint venture, o comunicado dos Correios configura perda do objeto deste processo e torna desnecessária a continuidade do exame das questões postas no Acórdão 585/2019-TCU-Plenário.
No que tange ao agravo interposto pela Sideral Linhas Aéreas Ltda. contra despacho que indeferiu seu pedido de ingresso nos presentes autos como terceira interessada, atuo nos termos dos Acórdão 611/2018-TCU-Plenário, de minha relatoria, e 605/2018-Plenário, relatado pelo ministro Augusto Nardes, e entendo que ele deve ser conhecido por atender aos requisitos dispostos no RITCU.
 Por outro lado, considero que lhe deve ser negado provimento, pois não está configurado interesse público na atuação processual dessa empresa, já que não demonstrou razões legítimas para intervir no processo sob a ótica das prerrogativas constitucionais afetas ao TCU, essencialmente voltadas à proteção de interesse de caráter público, em observância aos termos do § 1º do art. 146 do citado regimento interno. Ademais, a perda de objeto desta representação, com o consequente encerramento do processo, prejudica o pleito da empresa Sideral.
	Ante o exposto, VOTO por que seja aprovada a minuta de deliberação que submeto a este Colegiado. 
TCU, Sala das Sessões Ministro Luciano Brandão Alves de Souza, em 9 de outubro de 2019.
ANA ARRAES 
Relatora